臺灣臺南地方法院民事判決　　　　　　　　 96年度建字第3號
原　　　告　佳榮營造股份有限公司
法定代理人　丙○○
訴訟代理人　侯清治律師
被　　　告　國立新化高級中學
法定代理人　甲○○
訴訟代理人　乙○○
上列當事人間請求調整工程補助款事件，經本院於民國96年4月
18日言詞辯論終結，判決如下：
    主      文
原告之訴及假執行之聲請均駁回。
訴訟費用新台幣伍萬肆仟壹佰陸拾元由原告負擔。
    事實及理由
一、本件原告起訴主張：
(一)、訴外人欣業營造有限公司（下稱欣業公司）因積欠原告債務
    共計新台幣（下同）14,680,630元，迄仍未能獲償，惟欣業
    公司就其承攬被告之「教學暨行政大樓改建工程」所完成之
    前15期工程（16期後業由履約保證行庫國華產物保險股份有
    限公司高雄分公司代洽佳昇營造公司協議接續工程完成履約
    及保固，佳昇營造公司就其所完成之工程部分，業獲被告准
    予物價指數調整工程款補助），被告應依行政院民國93年5
    月3日院授工企第00000000000號函所頒「中央機關已訂約工
    程因應國內營建物價變動之物價調整處理原則」第1條第1項
    之規定辦理契約變更，而欣業公司於契約變更後尚有物價指
    數調整工程款金額5,368,910元可資領取，原告遂持對欣業
    公司之執行名義（本院94年度執字第11854號債權憑證）聲
    請對第三人即被告發執行命令（本院95年度執字第61272號
    ），經被告以本院94年度訴字第1424號民事判決（原告為連
    盈水電工程股份有限公司）業已否決有此款項可領為由聲明
    異議，惟細繹該判決敗訴之理由，要在「訴外人欣業公司就
    系爭工程第l至15期已完成部分之工程，尚未依行政院所頒
    訂之『中央機關已訂約工程因應國內營建物價變動之物價調
    整處理原則』所訂明物價指數調整補助工程款之請領辦理契
    約變更加列物價指數調整」，為解決此程序欠缺問題，原告
    事後業已獲訴外人欣業公司之授權辦理契約變更與請領相關
    事宜，欣業公司亦同意將此債權讓與原告抵償債務。故本訴
    之請求所緣之事實，已不同於前案（本院94年度訴字第1424
    號），自不容被告以前案判決結果逕聲明異議。
(二)、依本院94年度訴字第1424號確定之民事判決認定之事實如下
    ：1.依據教育部93年5月7日台總（二）字第0930060886號函
    轉頒行政院93年5月3日院授工企字第00000000000號函：為
    因應國內營建物價調漲行政院頒訂中央機關已訂約工程因應
    國內營建物價變動之物價調整處理原則就機關辦理工程採購
    ，其實際完工日期在92年10月1日以後者機關應同意以行政
    院主計處公布之臺灣地區營造工程物價指數表內之總指數就
    漲跌幅超過百分之2.5部分辦理工程款調整，惟依「中央機
    關已訂約工程因應國內營建物價變動之物價調整處理原則」
    第1條第1項之規定，必須先辦理契約變更，加列物價指數調
    整之相關規定。2.關於欣業公司原所承攬之系爭工程第l至
    第15期部分，若於符合中央機關已訂約工程因應國內營建物
    價變動之物價調整處理原則之要件，則所可請領之物價指數
    調整補助工程款數額為5,368,910元。3.被告於前案曾提本
    院94年度訴字第640號民事判決書1份附卷供參。依上開判決
    認定「被告欣業公司前揭函文所謂『同意拋棄所有債權權益
    』之真意，係指被告欣業公司同意拋棄其本於與被告新化高
    中簽訂系爭工程承攬契約得承作尚未完成工程部分之承攬人
    權益，而由其他營建廠商接續完成，尚難憑此遽認被告欣業
    公司就系爭承攬契約已發生之承攬報酬債權即系爭工程第1
    期至第15期工程估驗款報酬，亦已對被告新化高中為拋棄之
    意思表示。從而，原告訴請確認被告欣業公司對被告新化高
    中有14,680,630元之工程款債權存在，為有理由，應予准許
    。」即該判決認為被告欣業公司僅係就尚未完成工程部分之
    承攬人權益部分予以拋棄，至關於已發生之承攬報酬債權即
    系爭工程第1期至第15期工程估驗款報酬並無拋棄之意。
(三)、系爭工程之物價調整補助款項全額，業早獲中央政府核撥，
    16、17期之承接完工廠商之佳昇營造公司並獲被告准得就其
    承作部分補貼此物價調整款項，尚餘系爭款項5,368,910元
    ，現由被告保管中。似此，足證系爭工程應有上開行政院93
    年5月3日函頒之「中央機關已訂約工程因應國內營建物價變
    動之物價調整處理原則」之適用。按行政院於93年5月3日以
    院授工企字第0000000000-1號函檢送「中央機關已訂約工程
    因應國內營建物價變動之物價調整處理原則」予各直轄市、
    縣市政府及議會，揭櫫：「機關辦理工程採購，實際完工日
    期在92年10月1日以後者，因近期國內營建物價劇烈變動，
    廠商要求依本處理原則協議調整工程款且機關原預算相關經
    費足敷支應者，無論原契約是否訂有物價調整規定，機關應
    同意以行政院主計處公布之台灣地區營造工程物價指數表內
    之總指數，就漲跌幅超過2.5%部分，辦理工程款調整（含增
    加或扣減應給付之契約價金），惟應先辦理契約變更，加列
    物價指數調整相關規定」之處理原則，足徵兩造簽訂系爭契
    約後，短期內營建材料即急遽上漲，於訴外人欣業公司施工
    期間（92年9月至93年5月），營造工程物價指數之漲幅均遠
    高於行政院所定應辦理工程款調整之2.5%，顯見債之關係成
    立當時之環境已發生不可歸責於當事人之變動，而於系爭契
    約所載履約期間，其中自92年以後之營造工程物價指數漲幅
    均逾10%，此項變動可謂甚鉅，勢必將增加營造商之購料成
    本，對於履行系爭契約應有重大影響，實堪認系爭工程契約
    簽訂後已發生不可歸責於雙方當事人之情事變更，而非為欣
    業公司於訂約當時所得預料，且該等情事變更係發生於兩造
    系爭契約之履行期限內。又審諸利潤乃承包商之純收益，為
    承包商承攬工程之主要目的，亦屬承包商完成施作義務及承
    擔所認知風險之相對報酬，而本件情事變更之發生既非兩造
    於簽訂系爭契約時所得預料，必然造成成本之增加，以致減
    損其預估之利潤，倘被告仍依系爭契約所約定之價金給付，
    不啻令承包廠商單獨承擔不可預測之風險，是系爭契約原有
    法律效果之發生，將有悖於誠信及衡平觀念，而有違客觀交
    易秩序，足認對欣業公司顯失公平。因此，本件當已符合民
    法第227條之2第1項所定之要件。況此早為行政院擬定公佈
    實施之政策，被告業已獲教育部准予核撥此物價調整工程補
    助款，受惠廠商僅就系爭同一工程16、17期接續廠商已有佳
    昇公司，其他工程更不知其數，依法行政豈容差別待遇，是
    訴外人欣業公司以之為本件之請求權基礎，應無不合。
(四)、綜上所陳，被告應辦理契約變更後給付欣業公司5,368,910
    元，是系爭債權應屬存在，因認被告聲明異議內容不實，爰
    依強制執行法第120條規定訴請確認之，併依債權讓與之法
    律關係請求判令被告如數給付物價調整工程補助款。
(五)、並聲明：
  1.被告應依行政院93年5月3日院授工企字第00000000000號函
    所頒「中央機關已訂約工程因應國內營建物價變動之物價調
    整處理原則」第1條第1項之規定，辦理契約變更；被告應給
    付原告5,368,910元，及自起訴狀繕本送達翌日起至清償日
    止，按週年利率百分之5計算之利息。
  2.訴訟費用由被告負擔。
  3.原告願供擔保請准宣告假執行。
二、被告則以：
(一)、訴外人欣業公司為被告「教學暨行政大樓改建工程」原承包
    商，因財務困難無法完成履約，於93年7月21日以欣（九三
    ）字第68號函聲明因財務問題已無能力承擔後續工程施作且
    同意拋棄所有債權權益在案。依工程合約第28條第2項第3點
    規定，承包廠商違背契約或發生變故，被告認其不能履行契
    約責任時，得解除契約；被告已於93年7月15日以化中總字
    第0930001738號函通知履約保證行庫國華產物保險股份有限
    公司，並副知欣業公司及相關單位，後由履約保證行庫國華
    產物保險股份有限公司高雄分公司代洽由佳昇公司協議接續
    工程完成履約及保固。依據教育部93年5月7日台總（二）字
    第0930060886號函轉頒行政院93年5月3日院授工企字第0930
    0172930號函「中央機已訂約工程因應國內營建物價變動之
    物價調整處理原則」第1條第1項之規定，應先辦理契約變更
    ，加列物價指數調整相關規定。本工程契約既已遭解除，自
    無可供辦理變更之契約。被告另已函請行政院公共工程委員
    會釋示經該委員會94年5月25日工程企字第09400168420號函
    覆略以，原得標廠商之共同得標所有成員因故無法繼續履約
    ，經該等廠商聲明拋棄所有債權權益後，由連帶履約保證行
    庫代洽其他廠商履約之情形，原得標廠商就其履約之部分不
    適用「中央機關已訂約工程因應國內營建物價變動之物價調
    整處理原則」。另有欣業公司之債權人對被告提起民事訴訟
    ，請求確認債權關係存在，業經本院94年度訴字第640判決
    確定，該案承審法官曾函詢行政院公共工程委員會，該委員
    會94年9月16日工程企字第09400340450號函覆略以，原得標
    廠商就其已履約部分，不適用行政院93年5月3日院授工企字
    第00000000000號函訂頒之「中央機關已訂約工程因應國內
    營建物價變動之物價調整處理原則」。
(二)、原告指稱本院94年度訴字第640號民事判決書所載：「依被
    告欣業公司前揭函文記載…可認被告欣業公司前揭函文所謂
    『同意拋棄所有債權權益』之真意，係指被告欣業公司同意
    拋棄其本於與被告新化高中簽訂系爭工程承攬契約得承作尚
    未完成工程部分之承欖人權益，而由其他營建廠商接續完成
    ，尚難憑此遽認被告欣業公司就系爭承攬契約已發生之承攬
    報酬債權即系爭工程第1期至第15期工程估驗款報酬，亦已
    對被告新化高中為拋棄之意思表示。」原告所主張之物價指
    數調整工程款並非前揭系爭工程第1期至第15期工程估驗款
    報酬，自應符合欣業公司93年7月21日欣（九三）字第68號
    函聲明因財務問題已無能力承擔後續工程施作且同意拋棄所
    有債權權益之適用範圍。況且，系爭款項原係被告94年度預
    算，經行政院公共工程委員會兩度函示其不適用物價調整處
    理原則，故無法源依據，被告無法執行該筆預算，原應由上
    級機關教育部中部辦公室收回；然因本院94年度訴字第1424
    號民事訴訟案尚未判決確定，故被告向上級機關請求保留該
    筆預算。嗣於95年度因無該筆款項之訴訟案件，已無保留之
    理由，且無法源依據可執行，故該筆預算已由上級機關收回
    。原告所稱該筆款項現由被告保管中，並非事實。又系爭事
    項，另有欣業公司其他債權人對被告提起確認物價指數調整
    工程款債權民事訴訟，業經本院於95年4月21日以94年度訴
    字第1424號判決原告之訴駁回。綜上，欣業公司既已聲明同
    意拋棄所有債權權益在案；並遭被告解除契約，無法辦理有
    關物價指數調整之契約變更；復經行政院公共工程委員會兩
    度函示其不適用物價調整處理原則，且本院94年度訴字第14
    24號民事判決亦載明欣業公司對被告並無物價指數調整工程
    款之債權，則原告對於被告自應無訴訟標的金額之債權存在
    。
(三)、又原告所出具之「債權清償契約書」中第1點所稱，欣業公
    司尚有承攬被告「教學暨行政大樓改建工程」所完成之前15
    期工程款之物價調整補助工程款之債權…云云，惟查前開債
    權業經本院94年度訴字第1424號判決被告勝訴確定，則欣業
    公司對被告並無物價指數調整補助工程款之債權，當無用茲
    取償之理。另原告於「債權清償契約書」中第2點所稱，欣
    業公司同意授權原告得代理其向被告辦理請領物價調整補助
    工程款所需契約變更等相關手續云云；惟查本院94年度訴字
    第1424號民事判決略以「惟按『當事人之一方將其因契約所
    生之權利義務；概括的讓與第三人承受，須經他方之承認，
    始生契約承擔之效力。』（最高法院92年度台上字第233號
    判決參照）『當事人之一方將其因契約所生之權利義務，概
    括的讓與第三人承受者，係屬契約承擔，與單純的債權讓與
    不同，非經他方之承認，對他方不生效力。（最高法院73年
    度台上字第1573號判例參照）『當事人之一方將其因契約所
    生之權利義務，概括的讓與第三人承受者，屬契約承擔，與
    單純的債權讓與不同…。』（最高法院93年度台上字第2103
    號判決參照）依此，關於契約承擔，係由第三人概括承擔契
    約當事人之地位，並承受原契約之權利義務，其於當事人權
    益之影響至鉅，自需經原契約當事人及承受人同意之必要。
    否則若謂不須契約他造同意之下，即准契約任一造擅與承受
    人合意成立契約承擔，無異強迫他造接受非其所願之第三人
    為契約當事人，而違反契約自由原則之當事人選擇自由。」
    ，且依行政院公共工程委員會94年5月25日工程企字第09400
    168420號函及94年9月16日工程企字第09400340450號函兩度
    函示欣業公司不適用物價調整處理原則，準此，在無法源依
    據之下，被告自不同意其辦理有關之契約變更，更不可能同
    意由非契約當事人之第三者代為辦理。縱使原告與欣業公司
    片面達成代理辦理相關契約變更之協議，然揆諸前揭最高法
    院判決意旨，尚不生契約承擔之效力等語，資為抗辯。
(四)、並聲明：
  1.原告之訴駁回。
  2.訴訟費用由原告負擔。
三、兩造不爭執之事實：
(一)、為因應國內營建物價調漲，行政院頒訂「中央機關已訂約工
    程因應國內營建物價變動之物價調整處理原則」第1條第1項
    規定，就機關辦理工程採購，實際完工日期在92年10月1日
    以後者，機關應同意以行政院主計處公布之臺灣地區營造工
    程物價指數表內之總指數，就漲跌幅超過百分之2.5部分辦
    理工程款調整，惟應先辦理契約變更，加列物價指數調整之
    相關規定。
(二)、訴外人欣業公司承作被告之「教學暨行政大樓改建工程」，
    於完成至第15期部分工程後，因財務困難而無法完成履約，
    乃於93年7月21日發函被告表示：「‧‧二本公司（欣業公
    司）同意拋棄所有債權權益，並由本工程共同投標廠商連盈
    水電工程股份有限公司，經履約保證保險公司國華產物保險
    公司同意，另覓營建廠商接續未完成之工程。三為使後續工
    程能儘速推動，並後續工程之工程總價訂立上得已明確，本
    公司同意辦理估驗計價撥付至第15期工程估驗款。」等語。
(三)、原告為訴外人欣業公司之債權人，原告與訴外人欣業公司於
    96年1月17日簽訂債權清償契約書，約定欣業公司尚積欠原
    告14,680,630元，欣業公司同意授權原告得代理欣業公司向
    被告辦理請領物價調整補助工程款5,368,910元所需契約變
    更等相關手續（契約第1條、第2條）。上開請求所得款項，
    優先清償原告之債權額；若有賸餘應繳還欣業公司（契約第
    3條）。
(四)、原告持本院94年度執字第11854號債權憑證為執行名義，聲
    請就債務人欣業公司對第三人即被告之一切工程款中之物價
    指數調整款債權為強制執行，本院於95年12月18日核發執行
    命令（扣押命令），嗣經第三人即被告具狀聲明異議，否認
    欣業公司對被告有物價指數調整款債權存在，本院依強制執
    行法第120條第1項規定，於96年1月4日發文通知原告上情（
    本院95年度執字第61272號），原告為此提起本件訴訟。
四、得心證之理由：
(一)、原告主張訴外人欣業公司承攬被告之「教學暨行政大樓改建
    工程」所完成之前15期工程，被告應依行政院93年5月3日院
    授工企第00000000000號函所頒「中央機關已訂約工程因應
    國內營建物價變動之物價調整處理原則」第1條第1項及民法
    第227條之2第1項之規定辦理契約變更，因欣業公司已授權
    原告辦理契約變更與請領相關事宜，為此，原告乃請求被告
    應辦理契約變更等情，然經被告辯稱：縱使原告與欣業公司
    片面達成代理辦理相關契約變更之協議，然依行政院公共工
    程委員會94年5月25日工程企字第09400168420號函及94年9
    月16日工程企字第09400340450號函均表示：欣業公司不適
    用物價調整處理原則，故在無法源依據之下，被告不同意欣
    業公司辦理有關契約變更，亦不同意由非契約當事人之第三
    者代為辦理等語，則本件首應審究者即在於：原告有無以自
    己之名義，請求被告辦理契約變更之權利？茲查：
  1.按民事訴訟之當事人，謂以自己之名義，向法院要求保護私
    權之人（原告）及其相對人（被告）。而民事訴訟之當事人
    通常為訴訟標的法律關係之主體，惟若法律有特別規定，賦
    與非實體法上法律關係主體有實施訴訟之權能，始例外由該
    非實體法上法律關係主體之人為訴訟程序之當事人（如破產
    管理人）。在給付之訴，為原告對被告主張其有私法上請求
    被告為一定給付（包括金錢、特定物、作為不作為或為一定
    之意思表示）之請求權存在，要求法院以判決確定其存在，
    同時命被告為給付之訴訟形態。而給付之訴，必須具備下列
    三要件：(1)當事人適格之要件（主張在私法上有請求權，或
    就該請求權有處分權或管理權之人為原告，以其義務人為被
    告），(2)保護必要之要件，(3)為訴訟標的法律關係（原告須
    有私法上之請求權存在）之要件，原告對法院方有請求為有
    利於己之本案判決之訴權存在。次按契約成立後，情事變更
    ，非當時所得預料，而依其原有效果顯失公平者，當事人得
    聲請法院增、減其給付或變更其他原有之效果，民法第227
    條之2第1項有明文規定。又按本人之授權行為，乃在使代理
    人取得為代理行為之法律上地位或資格，有此法律上地位，
    其所為代理行為乃能使相對人與本人間發生權利義務關係。
    惟代理人為法律行為時，必須以本人名義為之，其意思表示
    始直接對本人發生效力。而表示本人名義之方式並無限制，
    代理人可同時表示本人及代理人之姓名，亦得僅表示本人姓
    名，但不得僅表示代理人之姓名。惟代理人若未以本人之名
    義為法律行為，而實際上有代理之意思，且為相對人所明知
    或可得而知者，難謂不發生代理之效果，此即所謂之「隱名
    代理」。然「隱名代理」於民事訴訟程序有無適用之餘地，
    基於民事訴訟係國家司法機關所施行之法定訴訟程序，訴訟
    行為悉依訴訟法之規定定其法律效果，而訴訟代理行為，訴
    訟法已明文規定其要件、方式、權限、效力等事項（參照民
    事訴訟法第一編總則第二章當事人第四節訴訟代理人及輔佐
    人之相關規定），則民事訴訟之當事人（訴訟主體）及訴訟
    代理人間之關係自無適用實體法上「隱名代理」之餘地。準
    此，民事訴訟之給付之訴，除法律有特別規定外，於審酌訴
    訟標的法律關係之要件（實體上權利保護要件）時，原告仍
    須為實體法上訴訟標的法律關係之主體，且有私法上之請求
    權存在，始有對法院請求為有利於己之本案判決之訴權存在
    。
  2.原告主張其已獲訴外人欣業公司之授權辦理契約變更與請領
    相關事宜乙節，固據提出其與訴外人欣業公司於96年1月17
    日簽訂之債權清償契約書為憑，且為被告所不爭執，惟依原
    告與欣業公司簽訂之前揭債權清償契約書，欣業公司僅係授
    權原告取得為本人欣業公司請領物價調整補助工程款所需契
    約變更之代理行為之法律上地位，並非將欣業公司因承攬契
    約所生之權利義務，概括的讓與原告承受之契約承擔，因此
    原承攬契約之當事人仍為欣業公司與被告甚明。而欣業公司
    承作被告之教學暨行政大樓改建工程，就其已完成之第1期
    至第15期工程部分，究竟有無依前揭物價調整處理原則第1
    條第1項及民法第227條之2第1項之規定，請求被告辦理契約
    變更之權利？因該法律關係並非存在於原告（代理人）與被
    告之間，而係存在於欣業公司（本人）與被告之間，縱使欣
    業公司已授權原告得為本人欣業公司向被告為請領物價調整
    補助工程款所需契約變更之相關手續，惟原告既非本件訴訟
    標的法律關係之實體法上權利主體，而隱名代理於民事訴訟
    程序亦無適用之餘地，則原告當無以自己之名義，訴請被告
    辦理契約變更之權利。
(二)、次按債權讓與，係不變更債之同一性，由債權人與相對人合
    意，將債權人之債權移轉於相對人之債權處分行為，故債權
    讓與契約一經成立，受讓人即取得該債權。原告雖主張訴外
    人欣業公司已將物價調整補助工程款債權讓與原告抵償債務
    乙情，惟依原告與訴外人欣業公司簽訂之前揭債權清償契約
    書，欣業公司僅係同意授權原告得代理欣業公司向被告辦理
    請領物價調整補助工程款5,368,910元所需契約變更等相關
    手續，並就上開請求所得款項，優先清償原告之債權額而已
    （即欣業公司仍為請求被告給付物價調整補助工程款5,368,
    910元之債權人本人，原告僅係代理欣業公司請領款項，欣
    業公司同意以該領得款項優先清償其對原告之債務），並非
    原告與欣業公司合意，若欣業公司得請求被告給付物價調整
    補助工程款5,368,910元時，欣業公司將該物價調整補助工
    程款債權移轉於原告之債權讓與契約。此外，原告又未舉證
    證明欣業公司已將該物價調整補助工程款債權讓與原告乙節
    屬實（於此尚不論欣業公司對被告是否有該物價調整補助工
    程款債權存在），從而，原告本於債權讓與之法律關係，請
    求被告給付原告物價調整補助工程款5,368,910元，尚乏所
    據，不應准許。
(三)、綜上所述，原告本於訴外人欣業公司之授權，依前揭物價調
    整處理原則第1條第1項及民法第227條之2第1項之規定，及
    債權讓與之法律關係，請求被告應依行政院93年5月3日院授
    工企字第00000000000號函所頒「中央機關已訂約工程因應
    國內營建物價變動之物價調整處理原則」第1條第1項之規定
    ，辦理契約變更，並應給付原告5,368,910元，及自起訴狀
    繕本送達翌日即96年1月24日起至清償日止，按週年利率百
    分之5計算之利息，為無理由，應予駁回。
(四)、本件訴訟費用額為裁判費54,163元，確定如主文第2項所示
    。
(五)、原告既受敗訴判決，則其假執行之聲請，已失所依附，應併
    予駁回。
五、結論：原告之訴為無理由，依民事訴訟法第78條、第87條第
    1項，判決如主文。
中　　華　　民　　國　　96　　年　　5 　　月　　2 　　日
                  民事第三庭    法　官　張季芬
以上正本係照原本作成
如對本判決上訴，須於判決送達後20日內向本院提出上訴狀
中　　華　　民　　國　　96　　年　　5　　月　　 2 　　日
                                書記官　陳美萍
